臺灣高等法院臺中分院刑事判決
111年度上更一字第32號
上  訴  人  
即  被  告  王繹閔




義務辯護人  張仕融律師
上列上訴人即被告因殺人未遂等案件，不服臺灣臺中地方法院11
0年度重訴字第514號中華民國110年6月22日第一審判決（起訴案
號：臺灣臺中地方檢察署109年度偵字第28330號、第35539號）
，提起上訴，本院判決後，經最高法院就殺人未遂罪部分發回更
審，本院判決如下：
    主  文
原判決關於附表編號3殺人未遂罪部分，撤銷。
王繹閔被訴殺人未遂罪部分，公訴不受理。
    理  由
一、公訴意旨略以：上訴人即被告王繹閔（下稱被告）與被害人
    劉芯潔（下稱被害人）曾係夫妻，離婚後仍同居於上址（即臺
    中市○○區○○路0段0巷00號），雙方具有家庭暴力防治法第3
    條第1款、第2款之家庭成員關係。被告於109年8月25日（即
    農曆7月7日）晚間，駕駛車牌號碼000-0000號自用小客車，搭
    載被害人外出，於翌(即26)日凌晨0時15分許，行經臺中市○○
    區○○○0段00號前，因感情問題發生口角，其明知持具有殺傷力
    之空氣槍近距離射擊劉芯潔之胸部，該部位屬人體重要部位，
    可能傷及人體內之臟器或動脈血管，而導致臟器生理機能嚴
    重受損及大量出血等情形，將使被害人發生死亡之結果，亦不
    違背其本意，竟仍基於殺人之不確定故意，持具有殺傷力之空氣
    槍，朝坐於副駕駛座之被害人之胸部射擊，致被害人遭彈頭
    自渠左外側胸壁穿透左下肺葉，而受有左下肺葉穿刺傷及左側
    創傷性氣血胸等傷勢，嗣被害人告知被告有關渠流血疼痛之
    事，被告始載送被害人至醫院治療，而倖免於死（有關被告
    所犯之非法製造子彈罪及非法製造非制式空氣槍罪部分，於
    原審判決後，業經本院前審駁回被告上訴，並定應執行有期
    刑刑2年5月，併科罰金新台幣六萬元，罰金如易服勞役，以
    新台幣一千元折算一日確定）。因認被告涉犯刑法第271條
    第2項、第1項之殺人未遂罪云云。
二、按告訴乃論之罪，未經告訴者，應諭知不受理之判決，刑事
    訴訟法第303條第3款定有明文。又刑事判決得就起訴之犯罪
    事實變更檢察官起訴所引應適用之法條者，以科刑或免刑判
    決為限，檢察官以殺人未遂起訴，經原審審理結果，認為被
    告所犯實為傷害罪，未經合法告訴，則於判決理由欄敘明其
    理由，逕依刑事訴訟法第303條第3款諭知不受理判決即可，
    尚無適用同法第300條之餘地（最高法院71年度台上字第660
    0號裁判意旨參照）。　　
三、檢察官認被告涉犯殺人未遂罪嫌，係以被告自承持槍射中被
    害人潔胸部致傷、被害人之證述、臺中市政府警察局第二分
    局搜索筆錄、扣押筆錄、扣押物品目錄表、扣案之子彈8顆
    、氧氣鋼瓶8瓶、紅色彈殼2顆、非制式子彈1顆、彈頭1顆（
    自被害人之胸腔內取出）及改槍工具1批（含電鑽、鑽尾、
    量尺等）等物、現場蒐證、扣案物品、被害人受傷暨監視器
    錄影畫面翻拍照片計38張、中國醫藥大學附設醫院診斷證明
    書影本2份、內政部警政署刑事警察局109年10月6日刑鑑字
    第1098000635號鑑定書1份等資為論據。
四、訊據被告固坦承有於上開時、地，持槍擊發子彈射中被害人
    致被害人受有上開傷害之事實，然堅詞否認有何殺人未遂之
    犯意，並辯稱：原判決附表編號3殺人未遂部分，我否認，
    我當時是因感情問題跟被害人吵架，當時我有吃安眠藥，我
    只是持槍要嚇她，不是要對她開槍，我沒有對著她射擊，我
    是朝車上天花板射擊，應該是其持槍時，被害人拉扯其所持
    之槍枝，致使槍枝不慎擊發的，我也不是很清楚為什麼會打
    到她，後來她對我說她很痛，我當下才驚覺有打到她，我就
    趕快送她去就醫，她當時有叫我先走，但我還是堅決留在醫
    院等她就醫後的結果，如果我真的有心要傷害她，我就不用
    管她的死活，也不用馬上把被害人送醫，並留在醫院守候被
    害人，等警察來捉我，本案應僅成立過失傷害罪等語。經查
    ：
  ㈠被害人於上開時、地，因遭被告持改造之非制式空氣槍擊中
    ，致肺部槍傷，經進行胸腔鏡左下肺葉部分切除手術，取出
    穿入肺葉之金屬彈頭，手術中發現彈頭由左外側胸壁穿透左
    下肺葉實質、滯留於左側胸腔內，造成左下肺葉穿刺傷與左
    側創傷性氣血胸等情，業據被害人於警詢、偵查及本院審理
    中證述在卷（見偵28330卷第53頁至57頁、405頁至407頁反
    面、本院更一審卷第148頁），且為被告所承認，復有被害
    人之中國醫藥大學附設醫院診斷證明書、受槍傷及取出之彈
    頭照片（見偵28330卷第117至119頁、153頁）等附卷得參，
    堪認此部分事實為真。　　
  ㈡按刑法殺人罪之成立，不僅客觀上須有殺人之行為，且行為
    人於主觀上須具有使人死亡之知與欲，始足當之。而刑法上
    殺人未遂與傷害罪之區別，即在於行為人下手加害之時，是
    否明知或預見足以致人於死。至於行為人之主觀犯意，應通
    盤審酌行為時之一切客觀環境及其他具體情形，諸如：行為
    人與被害人之關係、仇隙，是否足以引發殺人動機，行為當
    時之手段是否猝然致被害人難以防備，攻擊時之力道是否猛
    烈足以使人斃命，被害人所受之傷勢，攻擊後之後續動作是
    否意在取人性命等。至被害人受傷之多寡、是否致命部位，
    雖可藉為認定有無殺意之心證，惟非判斷二罪間之絕對標準
    ，仍須斟酌當時客觀環境及其他具體情形加以判斷（最高法
    院18年上字第1309號、19年上字第718號、20年非字第104號
    裁判意旨足資參照）。次按殺人未遂與傷害之區別，本視加
    害人有無殺意為斷，被害人受傷之程度、被害人受傷處所是
    否為致命部位，及傷痕多寡、輕重如何，僅足供認定有無殺
    意之參考，究不能據為區別殺人未遂與傷害之絕對標準，故
    不能僅因被害人受傷之位置係屬人體要害，即認定加害人自
    始即有殺害被害人之犯意；至其殺意之有無，雖不以兇器之
    種類及傷痕之多少等，為絕對之認定標準，但加害人下手之
    部位、用力之程度，仍非不可藉為判斷有無殺意之心證依據
    （最高法院94年度台上字第6857號、87年度台上字第3123號
    裁判意旨得參）。故本案爭點即在於被告為上開行為當時，
    其主觀上之犯意究為殺人或傷害，而其犯意之判斷應由相關
    事證確認，不能僅因被告行為當時所持兇器種類、被害人受
    傷之部位、所受傷勢嚴重程度等，即逕行認定被告具有殺人
    之直接故意或不確定故意。查：　　
  ⑴被害人於①警詢中指稱：我於109年8月25日22時許與王繹閔 
    購買宵夜，在臺中市○○區○○路0段00號前000-0000號自小客
    車內共度情人節，王繹閔坐在駕駛座，我坐在副駕駛座，期
    間王繹閔喝一瓶啤酒，又吃了大概6-7顆安眠藥後開始失控
    ，約到109年8月26日0時15分許，王繹閔談到我外面是否有
    其他男人，我就反問王繹閔有無繼續跟前女友聯絡，王繹閔
    就懷疑我有其他男友而與我發生爭執，王繹閔突然左手拿出
    一把手槍對車外開了約3、4槍，我跟王繹閔講說很晚了會吵
    到鄰居很丟臉，約於（26）0時30分許王繹閔就左手持槍對
    我開槍，我發現我胸部左下側中槍流血，我當時跟王繹閔說
    我流血了好痛，王繹閔就開車載我到中國醫急診就醫；王繹
    閔沒有說要打死我，我與王繹閔是男女朋友關係，沒有仇恨
    或財務糾紛，只是因為起口角王繹閔才會拿槍打我，我沒有
    要對王繹閔提出告訴等語（見偵28330卷第55頁至57頁）；②
    於偵查中證稱：我在警方詢問時所述內容實在。我跟王繹閔
    原本就已經講好要結婚，因他要去勒戒不是家屬不能看，所
    以就去辦登記，是在上禮拜登記結婚。109年8月25日那天要
    過情人節，有去買煙火慶祝，後來在車上聊天講到他前女友
    就開始吵架，我不知道他那時候有拿玩具槍，就跟他搶槍，
    怕他攻擊我，那支不是真槍但我怕他攻擊我，裡面有BB彈，
    我的手比他小，我跟他搶槍的地方就是我去扳到，我跟他有
    拉扯，可是他槍還是從我手中抽走，我們是在車內。我坐在
    副駕駛座，我搶不贏他，他從駕駛座往我身體左側開槍，子
    彈打進我的肺葉，取出時不是真的子彈，但確實有打進去，
    我跟他說我流血，他就趕快送我去醫院，他很緊張。我被射
    中跟他說我很痛、我流血，他就開車闖紅燈送我去中國醫藥
    學院。我擔心我跟他都有事情因為有槍，護士有報警處理，
    我就叫他先離開，我先坐輪椅去掛急診，我心裡很著急但他
    還是在急診室等，我就是在裡面掛急診等的時間，從小門看
    到他還是在外面等，等到我爸來等語（見偵28330卷第405頁
    至407頁）。③於本院審理時證稱：109年8月25日晚上我們是
    補辦情人節，我們是開車兜風、看風景，然後去布袋的高跟
    鞋教堂逛，他有給我驚喜，後面他帶我去看煙火，當天我們
    吵架原因，是因為我懷疑他跟之前的女友有聯絡，他也懷疑
    我仍與前男友聯絡，他是在我們吵架的時候把槍掏出來，我
    不知道他從車上的哪裡拿出槍的，他拿槍只是要嚇我，當時
    他坐駕駛座，我坐副駕駛座，他掏出槍時，我怕他真的開槍
    ，有跟他發生拉扯，是在跟他拉扯的時候發生槍擊的，可我
    沒聽到聲音，我知道我很痛，我流血了，我那時候很痛就一
    直哭，他那時候也跟著我哭，他一直跟我說對不起，我那時
    候跟他講如果你去醫院的話，人家會報警，可是他也不管，
    他就闖紅燈送我去中國醫藥學院，他一直在醫院陪我到被收
    押為止。吵架之前他已先服用安眠藥，槍擊的地點台中市○○
    區○○路○段00號，是在我們住處外面的空地附近，我們當天
    吵架時他沒有說要讓我死的話，我跟他結婚（108年7月26日
    ）後，嗣於108年9月16日離婚，再次於110年2月18日結婚，
    我們離婚後都一直同居，與他的阿媽及我們的女兒一起同住
    ，並沒有搬離開過等語（見本院更一審卷第145頁至157頁）
    。
　⑵被告於①警詢供稱：我跟劉芯潔在車上因為感情問題吵架，後
    來停在臺中市○○區○○路○段00號啟翔汽車修護廠前，因為很
    生氣，我就從車子腳踏板下拿槍出來射路邊的廢棄車輛，因
    為我跟劉芯潔持續吵架，吵到我失去理智，所以我就持槍射
    坐在副駕駛座的劉芯潔，因為劉芯潔跟我說很痛，所以我馬
    上駕駛000-0000號自小客車載劉芯潔到中國醫藥大學附設醫
    院的急診室。我們因為感情問題發生糾紛，她講到讓我很不
    爽，我沒有想要殺劉芯潔，也沒有仇恨，只有感情糾紛等語
    （見偵28330卷第303頁反面）；②於偵訊時供述：劉芯潔坐
    在旁邊，我槍口隨機朝著她擊發，沒有刻意說要傷害她，當
    時在吵架，感情問題，射擊到劉芯潔後，她說胸口很痛，我
    就趕快送她去醫院；我當時有先射外面的車，以為沒什麼氣
    ，也沒想那麼多，當時有吃安眠藥等語（見偵28330卷第183
    頁正反面）；③再於原審羈押、準備程序時供稱：我是隨機
    擊發，沒有想到會這麼嚴重。我女兒是與劉芯潔所生，劉芯
    潔是我前妻。我當時拿槍出來是為了發洩，我本來是打外面
    的車子，但因講到一時氣憤，為了嚇劉芯潔，我持槍要嚇唬
    她，槍口朝著劉芯潔方面的上面，劉芯潔坐在副駕駛座，我
    沒有要射擊劉芯潔胸部的意思，我也不知道為何會打到劉芯
    潔胸部，當時劉芯潔與我有稍微拉扯，拉扯中我就誤觸擊發
    （見聲羈550卷第18頁；原審卷第106頁）。④於本院審理中
    供稱：我因為在外面有仇人，才會隨身攜帶槍枝，槍枝當時
    放在駕駛座腳踏板那邊，吵架的原因是我懷疑劉芯潔在外面
    有男人，我拿槍只是要嚇唬劉芯潔，因劉芯潔與我拉扯才打
    到劉芯潔的，在槍擊前有先吃安眠藥，且藥效已經發作了，
    我不清楚為何會拿槍（見本院更一審卷第138頁至140頁）等
    語。
　⑶綜合前開被害人與被告所述之上情，經核與本案發生原因及
    客觀經過歷程大致相符，堪認被告所辯尚非無據。
　⑷被告與被害人前係夫妻，並育有一女，離婚後雙方仍同居一
    處，事後又復合並論及再婚（被告與被害人於108年7月26日
    結婚，嗣於108年9月16日離婚，再次於110年2月18日結婚，
    見原審卷第17頁至18頁），案發當天兩人相約慶祝情人節而
    一起出遊，足認於案發當時被告與被害人雙方相處情況尚稱
    融洽，渠等間並無深仇大怨存在，被告是否有殺害被害人之
    動機，實有疑問？且被告於對被害人開槍前，先持槍朝車外
    開槍後，再持槍指向坐於車內副駕駛座之被害人，此一舉動
    被告說係出於嚇嚇被害人，衡諸一般常情尚屬可信（因雙方
    具有親密關係，僅是一時爭吵而已，沒有深仇大恨，並無致
    被害人於死之動機，倘被告有致被害人於死之故意，則被告
    大可逕行持槍朝被害人射擊即可，何需先對車外鳴槍示警後
    ，再持槍朝向車內之被害人？）。又本件槍擊之時間，係在
    被告與被害人同遊及慶祝活動結束後，於開車返回渠等住處
    附近時所發生，而被告之所以持槍對被害人相向，係因雙方
    當時發生爭吵，被告為了阻止被害人繼續爭吵，在一時情緒
    激動下所為（發生槍擊），尚難據此認定被告持有系爭槍枝
    之目的係針對被害人而來；況被告係在當天行程結束後，已
    返回其住處附近時，才持槍制止被害人爭吵，從被告亮槍之
    時程及情況觀之，被告持有系爭槍枝之目的應與被害人無關
    ，而應是在生氣中為阻止被害人繼續爭吵，一時想起車上放
    有槍枝，才拿出其預藏之槍枝，用以赫阻被害人之爭吵，似
    與常情較為相符。因此，被告辯稱，其車上隨身攜帶槍枝，
    係為防止仇家尋仇才隨身攜帶槍枝防衛的，不是預藏來犯本
    案的等語，應非不可採信。
　⑸又被告於開槍擊中被害人前曾服用安眠藥物，且被告於槍枝
    指向被害人時曾與被害人發生拉扯，而被告當下處於精神狀
    態不佳，且有外力干擾下，其對槍枝之操控能力可能受有一
    定之影響（包括扣引扳機、射擊方向等）？因此，仍不能以
    被告於近距離持槍並扣引扳機，因而擊中被害人胸部致其受
    傷之事實，即認定被告具有殺人之故意或不確定之故意。仍
    須進一步確認被告是否具有殺人之動機、犯意？才能論斷被
    告具有殺人之主觀犯意。
　⑹被告於得知被害人中槍流血後，旋將被害人送醫急救，並在
    醫院留守，未有任何耽擱或逃避之事實，已如前述。且被告
    於警員到達醫院後，隨即向警員表示其為開槍者之情事，亦
    據承辦本案之警員即證人陳宇豪到場證述屬實（見本院上訴
    卷第179頁至180頁），依被告對被害人受傷結果負責任之態
    度，足認雙方並無深仇大恨，於當下亦無引發被告殺意之嚴
    重衝突或動機存在，且被害人身上復無被告有刻意欲致被害
    人於死之外觀舉止，則本案從事發起因、被害人傷勢（除槍
    傷外並無其他傷勢）、救治經過等交互判斷，可知被告於親
    見被害人受傷後，毫不遲疑地立即將被害人送醫，且因關心
    被害人受傷後醫治之結果，不管醫院已報案及警員隨時可能
    來查案之情形下，仍然堅持留在醫院關心被害人醫治之結果
    ，顯然被告對其造成被害人之傷勢結果相當在意及後悔，關
    心之情溢於情表，依被告上開主、客觀呈現之表徵以觀，此
    與一般具有有殺人犯意者之犯後態度、行為表現大相逕庭，
    因此，本案此項經過歷程，恰可反推被告實無殺人之主觀犯
    意，否則其何須緊急將被害人送醫急救，且留守在醫院？
　㈢綜上，本案由事發起因、經過、被害人傷勢、救治經過等交
    互判斷，尚無法認定被告主觀上具有殺人之犯意，縱被告所
    持空氣槍具有殺傷力，亦無從執此及被害人所受傷勢部位，
    即推論被告必有殺人之故意或不確定故意。故被告辯稱：我
    沒有要讓被害人死的意思等語，應屬可信。本件從被告在車
    內對被害人開槍一情觀之，其當可知悉此舉會造成被害人受
    傷。從而，被告雖無殺人犯意，然有傷害之犯意及結果，足
    堪認定。另被告既知槍枝具有殺傷力，猶執該槍枝指向被害
    人，並致使被害人受傷，其至少有不確定之傷害故意存在，
    被告辯稱其係因過失而致被害人受傷云云，難以採認，併此
    說明。
五、基上，依檢察官所提之證據及現存事證，僅得以證明被告持
    槍射擊被害人受傷之事實，且衡酌被害人受傷程度、被告下
    手方式及事後緊急將被害人送醫診治，並未繼續加害等情節
    以觀，尚不足以認定被告有殺人之犯意。核被告此部分犯行
    ，僅構成刑法第277條第1項之普通傷害罪，檢察官起訴認被
    告係犯刑法第271條第2項、第1項之殺人未遂罪，容有未洽
    ，然其基本社會事實同一，自應予以審理；而依刑法第287
    條規定，傷害罪須告訴乃論，而被害人於警詢明確表示不提
    告訴（見偵28330卷第57頁），則被害人既自始均未對被告
    提出傷害告訴，依照前揭法條說明及最高法院裁判意旨，自
    應諭知不受理之判決。原審不察，以被告具殺人之不確定故
    意，認被告構成殺人未遂罪，科處有期徒刑5年2月，即有違
    誤，被告上訴否認其有殺人犯意，請求撤銷改判，為有理由
    ，自應由本院就原判決附表編號3殺人未遂罪部分予以撤銷
    ，並為公訴不受理之諭知。
六、據上論斷，應依刑事訴訟法第369條第1項前段、第364條、
    第303條第3款，判決如主文。
本案經檢察官胡宗鳴提起公訴，檢察官周穎宏到庭執行職務。
中    華    民    國    111   年    6    月    30     日
　　        刑事第二庭    審判長法　官  何　志　通
　　　　　　　　　　　 　　     法　官  石  馨  文 
　　　　　　　　　　　 　　　   法　官  許  月  馨     
以上正本證明與原本無異。  
如不服本判決應於收受送達後二十日內向本院提出上訴書狀，其
未敘述上訴之理由者，並得於提起上訴後二十日內向本院補提理
由書（均須按他造當事人之人數附繕本）「切勿逕送上級法院」
。因疫情而遲誤不變期間，得向法院聲請回復原狀。         
                                書記官  林  育  德 
　　　　　　　　　　　　　　　 
中　　華　　民　　國　　111 　年　　6 　　月　　30　　日


附表：
編號 犯罪事實 罪名及宣告刑 沒收 1 犯罪事實欄一㈠所示。 （上訴駁回）　 王繹閔犯非法製造子彈罪，累犯，處有期徒刑柒月，併科罰金新臺幣貳萬元，罰金如易服勞役，以新臺幣壹仟元折算壹日。 扣案之小蜜蜂壹支沒收。 2 犯罪事實欄一㈡所示。 （上訴駁回）　 王繹閔犯非法製造非制式空氣槍罪，累犯，處有期徒刑貳年，併科罰金新臺幣伍萬元，罰金如易服勞役，以新臺幣壹仟元折算壹日。 未扣案之非制式空氣槍壹支、扣案之子彈型金屬捌顆、氣體鋼瓶捌瓶、電鑽壹支、鑽尾貳支、量尺壹支、小蜜蜂壹支，均沒收。 3 犯罪事實欄一㈢所示。 （撤銷改判）　 王繹閔被訴殺人未遂罪部分，公訴不受理。